【裁判字號】    92,台上,2993
【裁判日期】    920605
【裁判案由】    貪污
【裁判全文】
最高法院刑事判決                              九十二年度台上字第二九九三號
    上訴人  台灣高等法院高雄分院檢察署檢察官
    被  告  甲○○
右上訴人因被告貪污案件，不服台灣高等法院高雄分院中華民國九十二年一月二十二
日第二審更審判決（九十一年度重上更(四)字第九四號，起訴案號：台灣高雄地方法院
檢察署八十七年度偵字第一三三一三號），提起上訴，本院判決如左：
    主  文
原判決撤銷，發回台灣高等法院高雄分院。
    理  由
本件原判決以公訴意旨略以：被告甲○○原係高雄巿政府工務局養護工程處（下稱養
工處）技工，負責養工處公務車輛所使用油票之購買、保管及發放業務，為依據法令
從事公務之人員。緣被告於民國八十五年間購買一輛柴油旅行車，做為經營滷味生意
之用，竟基於概括之犯意，意圖為自己不法之所有，利用其職務上保管油票之機會，
自八十五年十二月間起至八十六年六月間止，連續將其所保管之柴油油票予以挪用，
侵占入己，供其旅行車使用。前後計挪用每張四十公升之柴油油票三百二十二張，共
一萬二千八百八十公升，價值新台幣（下同）十六萬六千九百零四元。嗣因中國石油
股份有限公司（下稱中油公司）自八十六年七月間起，將所發售之油票票值由公升改
為金額，被告為避免於結算時，被發覺侵占油票之情事，遂於八十六年九月三十日向
中油公司購買十六萬元之柴油油票，予以歸還，因認被告涉有貪污治罪條例第四條第
一項第一款之侵占公有財物罪嫌等情。但經審理結果，認為不能證明被告犯罪，爰維
持第一審諭知被告無罪之判決，駁回檢察官在第二審之上訴，固非無見。
惟查：證據雖已調查而其內容尚未明瞭者，即與未經調查無異，如遽行判決，仍屬應
於審判期日調查之證據而未予調查。原判決以：(1)被告於法務部調查局高雄市調查處
（下稱高雄市調查處）詢問時，雖自白侵占每張四十公升之柴油油票三百二十二張，
但「被告辯稱，其於高雄市調查處之自白非出於自由意志，且與事實不符等語，尚非
無由。……其於突遭約談之際，精神上備感壓力，又未能說明油票短缺之正當理由，
致胡亂編串以求脫身，尚非難以想見，自不足以其前後不一之自白，遽採為有罪判決
之證據」（見原判決第七面第三至四行、第十至十二行）。(2)證人楊建興證稱：養工
處之政風單位，經常無預警抽查公務用油，經核對被告之帳目均相符。另審計部高雄
市審計處（下稱審計處）每年均派員會同會計室人員抽查養工處之業務，核對財務收
支等項目，如發現有缺失，均會來函指正，但八十四至八十六年間，並無有關油料缺
失之資料。被告辯稱：因母親生病就醫及母喪期間，情緒不佳，可能疏未記載油票之
發放，或可能疏於注意保管而遺失等語，應堪予採信（見原判決第八至十一面，理由
五之(四)）。(3)養工處車輛使用油料之作業程序，係由被告負責購入油票後，依據購入
數量製作購油統計表；司機於請領油票時，須填具領用單一式二聯，經其上級主管核
可後，持其中一聯向被告領取油票，另一聯則由領用人保管；被告於發給油票時，依
據領用單之內容登載領用登記簿，並於每月終依據領用單、登記簿之數字製作報告表
呈核。已據被告供明在卷，核與證人楊建興、顏榮茂、丁裕益、陳明煌證述之情節相
符，並有購油統計表、油料領用單、領用登記簿及報告表等扣案可稽。惟經原審法院
調閱上開證物，勘驗結果，「並未發現被告有填載不實之領用登記簿、結算報告表或
偽造司機請領油票之領用單等情形」。高雄市調查處雖依據被告所製作之購油統計表
與領用登記簿比對結果，發現油票短少，認為被告有侵占油票之行為。但油票之短少
，可能源於漏載，或疏於保管而遺失，不能以其延不交還或一時未能交還，即論以侵
占罪（見原判決第十一至十三面，理由五之(五)），爰維持第一審諭知被告無罪。惟依
卷內資料：(1)原審法院於更(一)審時，曾調閱被告在高雄市調查處詢問時之錄影帶，經
勘驗結果：被告於應訊時，與詢問者各自就坐，對答如流，並可抽菸、喝水，未發現
有強暴、脅迫情形，筆錄之記載亦與所述之內容相符。被告且於勘驗完畢後承認：「
調查處詢問過程，並無對我施強暴、脅迫」，有勘驗筆錄可查（見原審更(一)卷第四十
七至四十八頁）。又被告曾先後二次到高雄市調查處應訊，第一次係經約談到案，當
時因尚未詳細清點，且已「記不清楚」細目，故依「印象中」之數字陳述（見高雄市
調查處卷第二頁背面、第三頁筆錄）。第二次則係被告於詳細核對帳目後，主動到案
請求詢問，並更正第一次詢問時不正確之數字（見高雄市調查處卷第四頁背面、第五
頁筆錄），該次係於詳細核對帳目後始為陳述，被告所為之自白，即侵占每張四十公
升之柴油油票三百二十二張，嗣經高雄市調查處依據被告所製作之購油統計表、領用
登記簿核對結果，所短少之數目，適與被告自白之內容相符。原審未斟酌上情，逕以
：被告突遭約談，精神備感壓力，致胡亂編串以求脫身，其自白非出於自由意志，且
前後不一，不能採為有罪判決之證據云云，即與卷證資料，不相適合。(2)證人即被告
之股長楊建興雖證稱：政風單位經常無預警抽查公務用油，經核對被告之帳目均相符
。惟養工處八十八年四月二十一日八八高市工養處三字第五三五二號函，卻函復：「
本處政風單位自八十五年一月迄八十六年十一月間並未會同審計處、財政局抽查技工
甲○○所掌管之公務用油」（見第一審卷第六十四頁）。則楊建興之證言是否屬實？
其證稱政風單位無預警抽查之時間，是否包括被告涉嫌侵占之期間？原審未予究明，
已有未合。又審計處雖按年度派員抽查，但係抽查整個養工處之「財務收支」業務（
見第一審卷第七十六至一○二頁），並非專以被告為特定對象。則被告涉嫌侵占之期
間內（八十五年十二月至八十六年六月），審計處是否曾經前來抽查？被告是否為抽
中檢查之對象？原審未予查明，逕以審計處之函文「無油料缺失之資料」，即認被告
未侵占油票，亦嫌疏漏。(3)原審雖以：經勘驗扣案證物結果，「並未發現被告有填載
不實之領用登記簿、結算報告表或偽造司機請領油票之領用單等情形」。但更(三)審時
則以：經調閱購油統計表、油料領用單、領用登記簿及報告表勘驗結果，發現有「明
顯短少」情形（見原審更(三)卷第一○六頁正面、背面）；另被告亦始終承認，柴油油
票確有短少。前揭二次勘驗，其結果既有不同，縱更(三)審之勘驗不正確而不能採取，
仍應記載其取捨證據之理由。乃原判決未予說明，已有未合。又被告所保管之柴油油
票，係存放在保險箱中，已據被告供明在卷（見高雄市調查處卷第一頁背面）；而短
少之柴油油票均屬連號，其中八十五年十二月短少十張；八十六年二月短少一百十二
張（即九十三張加九張加十張）；八十六年四月短少一百張；八十六年六月短少一百
張。依其情形，倘有失竊，其保險箱有無遭破壞？有無報警處理？倘係被告漏未記載
，何以係多人次連續（均連號）漏未記載？且八十六年四月及六月，恰巧均漏載一百
張？亦有研求餘地。原審未予詳細勾稽，即推測「可能」因漏未記載而短少；或「可
能」因疏於保管而遺失云云，亦嫌率斷。以上或為檢察官上訴意旨指摘所及，或為本
院得依職權調查之事項，應認原判決仍有撤銷發回更審之原因。
據上論結，應依刑事訴訟法第三百九十七條、第四百零一條，判決如主文。
中      華      民      國    九十二    年      六      月      五      日
                              最高法院刑事第十一庭
                                  審判長法官  呂  潮  澤
                                        法官  白  文  漳
                                        法官  陳  世  雄
                                        法官  孫  增  同
                                        法官  林  開  任
      右正本證明與原本無異
                                              書  記  官
中      華      民      國    九十二    年      六      月      九      日


司法院資訊處製作；財團法人民間司法改革基金會備份。
